【裁判字號】    99,上易,176
【裁判日期】    990907
【裁判案由】    第三人異議之訴
【裁判全文】
臺灣高等法院臺中分院民事判決         99年度上易字第176號
上  訴  人  甲○○
訴訟代理人  黃鼎鈞律師
複 代 理人  乙○○
訴訟代理人  陳銘傑律師
被 上 訴人  富邦資產管理股份有限公司
法定代理人  己○○
訴訟代理人  庚○○
送達代收人  丁○○
上列當事人間請求第三人異議之訴事件，上訴人對於民國99年3
月15日臺灣南投地方法院98年度訴字第297號第一審判決提起上
訴，本院於99年8月24日言詞辯論終結，判決如下：
    主  文
被上訴人應給付上訴人新台幣60萬8000元，及自98年12月30日起
，至清償日止，按年息百分之5計算之利息。
第一（除確定部分外）、二審訴訟費用由被上訴人負擔。
    事實及理由
一、上訴人起訴主張：訴外人陳足數因積欠被上訴人債務，經被
    上訴人向法院聲請強制執行，經原法院民事執行處以97年度
    執字第1490號清償債務強制執行事件受理在案，惟被上訴人
    請求強制執行之坐落南投縣竹山鎮○鄉段287、290地號土地
    上87建號未辦保存登記建物（下稱系爭87建號建物），係伊
    所有，並自民國（下同）88年起使用迄今；系爭87建號建物
    所占用之基地，原由陳足數建有鐵皮工廠租予伊使用，惟88
    年間因遭逢 921地震，原有鐵皮工廠全部震毀，而陳足數無
    力重建，遂同意由伊自行購買材料，於原地雇用戊○○建造
    鋼鐵骨架、丙○○鋪蓋屋頂鐵皮浪板，並於89年2、3月間重
    建完成，依法伊有系爭87建號建物之所有權。惟原法院民事
    執行處卻依被上訴人之主張，誤將上開建物實施查封，其執
    行程序顯然有誤，爰求為判決原法院97年度執字第1490號強
    制執行事件，就上訴人所有系爭87建號建物之強制執行程序
    應予撤銷。原審為上訴人敗訴之判決，上訴人不服，上訴本
    院後，因系爭87建號建物業於 98年8月12日由訴外人林家助
    、林家宏拍定共同買受，強制執行程序終結，而變更訴之聲
    明，依侵權行為及不當得利之法律關係，求為命被上訴人給
    付伊60萬8000元，及自98年12月30日起，至清償日止，按年
    息百分之 5計算之利息之判決。（上訴人逾此部分之請求，
    業經原審判決駁回，上訴人未上訴，已經確定）
二、被上訴人則以：系爭87建號建物為未辦理保存登記建物，無
    法透過登記程序移轉所有權，且該建物於 87年7月抵押權設
    定前，依 86年6月23日之空照圖所示，已存在並興建完成。
    又陳足數於 87年7月曾切結該土地或建物並無出租或由第三
    人占用之情形，則該系爭87號建物應為陳足數興建。上訴人
    主張為伊出資並雇工興建，顯不合情理等語，資為抗辯，並
    求為判決駁回上訴人之訴。
三、按當事人於第二審為訴之變更或追加，如有民事訴訟法第25
    5條第2款至第4款情形，依同法第 446條第1項但書規定，無
    須經他造之同意。本件上訴人於原審起訴時原主張系爭87建
    號建物為伊所有，惟原法院民事執行處卻依被上訴人之主張
    ，誤將該建物實施查封，其執行程序顯然有誤，求為判決原
    法院97年度執字第1490號強制執行事件，就伊所有87建號建
    物之強制執行程序應予撤銷。嗣因系爭87建號建物業於98年
    8月12 日由林家助、林家宏拍定共同買受，強制執行程序終
    結，而變更訴之聲明，求為命被上訴人應給付伊60萬8000元
    ，及自 98年12月30日起，至清償日止，按年息百分之5計算
    之利息之判決，核係民事訴訟法第255條第4款所定之「因情
    事變更而以他項聲明代最初之聲明」，無需經被上訴人之同
    意，應予准許。
四、兩造不爭執及爭執事項：
  (一)兩造不爭執事項：
  (1)陳足數因積欠被上訴人債務，經被上訴人向原法院聲請強制
    執行，經原法院以97年度執字第1490號清償債務事件受理，
    並查封陳足數所有未辦保存登記之87建號建物。
  (2)前揭執行案件於 98年8月12日進行不動產拍賣，系爭87建號
    建物由林家助、林家宏買受，嗣於98年12月30日就執行所得
    金額實行分配，並已分配完畢。
  (二)兩造爭執事項：
  (1)系爭87建號建物是否為上訴人所有。
  (2)上訴人得否以系爭87建號之建物為其所有，提起本件訴訟請
    求被上訴人給付60萬8000元，及自98年12月30日起，至清償
    日止，按年息百分之5計算之利息。
五、系爭87建號之建物是否為上訴人所有：
  (一)按第三人須就執行標的物有足以排除強制執行之權利者，始
    得於強制執行程序終結前，向執行法院對債權人提起異議之
    訴。強制執行法第15條前段定有明文。而所謂就執行標的物
    有足以排除強制執行之權利者，係指對於執行標的物有所有
    權、典權、留置權、質權存在情形之一者而言，最高法院68
    年台上字第3190號判例可資參照。次按當事人主張有利於己
    之事實者，就該事實負有舉證之責，此觀民事訴訟法第 277
    條前段自明。系爭87建號建物係未辦理保存登記之建築，為
    兩造所不爭，而未辦理保存登記之違章建築，係由出資建築
    人於建築完成時，原始取得其所有權。上訴人以其係87建號
    建物之所有權人而提起本件第三人異議之訴，既為被上訴人
    所否認，則依舉證責任分配之原則，上訴人自應就系爭建物
    為其所有之有利於己事實，負舉證責任。
  (二)經查系爭 87建號建物，上訴人主張係因921地震而嚴重受損
    由伊出資所整修重建，系爭87建號建物與比鄰之82建號建物
    （亦為執行之標的），原均由陳足數所同時興建， 921地震
    時系爭87建號建物受損較嚴重，因陳足數無力改建方由伊出
    資重新興建等語。本院檢視上訴人提出之系爭87建號建物現
    況照片及82建號建物之現況照片相互比較，系爭87建號建物
    鋼材較82建號建物粗大且較新，是系爭87建號建物與82建號
    建物之鋼材粗細、新舊明顯不同，顯見系爭87建號建物確有
    重新改建之事實。再依證人戊○○於本院所證：「地震後舊
    的結構都掉下來了，以前鋼就是力霸型作的比較小，所以92
    1 地震後比較小支的鋼鐵會塌陷下來，屋頂變的比較低，所
    以屋頂、四周的支柱我們都拆除後原地用C鋼及H鋼重建」之
    證言，可以證明系爭87建號建物與82建號建物之鋼材粗細明
    顯不同外，並可證明系爭 87建號建物於921地震所毀損者，
    係支撐屋頂之四周鋼骨毀損導致屋頂塌陷，已達於不能使用
    、滅失之程度，上訴人之主張應可採信。是被上訴人抗辯系
    爭87建號建物由林務局農林航空測量所於 86年6月23日及89
    年 6月26日先後拍攝之空照圖觀之兩者並無差異，可證該建
    物於 88年921地震後應無重行興建云云，應係未考量空照圖
    係從空中拍攝，無法拍得建物兩側鋼構不同之事實，而以此
    判定無重建之事實，顯有誤會。
  (三)再查，證人丙○○於本院證稱「系爭97建號建物是我作烤漆
    浪板部分及修邊、是921地震後去看，82、88建號其實921地
    震後也有受損，我們也有幫他維修，87建號受損較嚴重，所
    以拆除後重建。」、「我先拆除後才由鐵架做，我是88年就
    有進去維修82、88建號，又我在921地震隔年1月時我去做87
    建號工作，我的工作範圍是拆除浪板」。是證人丙○○於88
    年921地震後因82及88建號建物也有受損故進去維修，921地
    震隔年一月才做87建號建物的工作，被上訴人以證人丙○○
    在地震後即陸續施作，在已施作完成之鋼架上施作烤漆浪板
    ，施工期約有4、5個月，自與證人戊○○於原審所證伊在92
    1 地震後隔年依圖施工不符，因鋼架既未施作，何以證人丙
    ○○會先施作烤漆浪板，質疑證人戊○○、丙○○之證詞顯
    有矛盾云云。乃誤認證人丙○○ 921地震後即施作浪板，惟
    如上所述，證人丙○○實則先就82、88建號建物維修，隔年
    1月才做 87建號建物的烤漆浪板，二位證人之證言並無矛盾
    之處。
  (四)又系爭87建號建物因未辦保存登記非合法建物故無法申請92
    1 地震之災後補助，然證人劉建智證述系爭87建號確有毀損
    ，其亦有向里長詢問始得知違章建築無法申請地震之災後補
    助。而證人即 921地震時系爭87建號建物所在地之里長辛○
    ○雖證稱：上訴人有無詢問伊系爭建物可否補助，因時間已
    久已忘記，但當初劉建智確有一合法建物因震災受損有申請
    補償，顯見證人劉建智確有因地震補償事宜找過辛○○，證
    人劉建智稱系爭87建號建物確有因地震受損重建應屬實在。
  (五)綜上，系爭87建號建物之原建物於88年間因 921地震受損拆
    除，目前之系爭建物係89年間上訴人出資興建，而原始取得
    所有權，上訴人自為所有權人。
六、上訴人得否以系爭87建號建物為其所有，提起本件訴訟請求
    被上訴人給付60萬8000元，及自98年12月30日起，至清償日
    止，按年息百分之5計算之利息：
    按強制執行法第15條所定第三人異議之訴，以排除執行標的
    物之強制執行為目的，故同條所謂強制執行程序終結，係指
    對於執行標的物之強制執行程序終結而言，對於執行標的物
    之強制執行程序如已終結，則雖因該執行標的物之賣得價金
    不足抵償執行名義所載債權之全部，致執行名義之強制執行
    程序尚未終結，第三人亦不得提起異議之訴，對於執行標的
    物之強制執行程序，進行至執行名義所載債權之全部或一部
    ，因對於執行標的物之強制執行達其目的時，始為終結，故
    執行標的物經拍賣終結而未將其賣得價金交付債權人時，對
    於該執行標的物之強制執行程序，不得謂已終結，第三人仍
    得提起異議之訴，但已終結之拍賣程不能依此項異議之訴有
    理由之判決予以撤銷。故該第三人僅得請求交付賣得價金，
    不得請求撤銷拍賣程序。此有司法院院字第2776號解釋意旨
    可資參照。查，本件上訴人於原審主張系爭第87建號之未辦
    保存登記建物為伊所有，依強制執行法第15條規定於 98年8
    月27日提起第三人異議之訴。然於原審訴訟進行中，執行法
    院於98年12月30日實行分配完畢拍賣所得之價金已交付予被
    上訴人，是執行程序係於訴訟進行中終結，上訴人自得變更
    聲明，依不當得利之規定請求被上訴人返還系爭87建號建物
    拍賣所得之金額60萬8000元，及自98年12月30日起，至清償
    日止，按年息百分之 5計算之利息。又上訴人另以侵權行為
    之法律關係請求，本院即無庸再行斟酌。
七、上訴人以情事變更，請求命被上訴人給付60萬8000元並支付
    遲延利息以代最初之聲明，性質上屬訴之變更。本院既准其
    為訴之變更，則其原訴已因而視為撤回，第一審法院就原訴
    所為之判決因此失其效力，本院無須更對該判決為上訴之裁
    判。而上訴人所變更之新訴，既未經第一審法院裁判，即不
    在上訴聲明之範圍，第二審法院自無從就新訴為變更或駁回
    上訴之判決。是以，本件上訴人變更之訴為有理由，應予准
    許，爰判決如主文第一項所示。
八、本件為判決基礎之事證已臻明確，兩造其餘攻擊防禦之方法
    ，經本院斟酌後，認均不足以影響本判決之結果，自無逐一
    詳予論駁之必要，併此敘明。
九、據上論結，本件變更之訴為有理由，依民事訴訟法第78條，
    判決如主文。
中    華    民    國    99    年    9     月    7     日
                民事第三庭    審判長法  官  陳照德
                                    法  官  朱  樑
                                    法  官  曾謀貴
以上正本係照原本作成。
不得上訴。
                                    書記官  王麗珍
中    華    民    國    99    年    9     月    7     日
                                                      Ｓ

司法院資訊處製作；財團法人民間司法改革基金會備份。
